【裁判字號】    95,上訴,304
【裁判日期】    950328
【裁判案由】    偽造文書等
【裁判全文】
臺灣高等法院高雄分院刑事判決         95年度上訴字第304號
上  訴  人  臺灣屏東地方法院檢察署檢察官
被      告  甲○○
上列上訴人因被告偽造文書等案件，不服臺灣屏東地方法院94年
度訴字第533 號中華民國94年12月28日第一審判決（起訴案號：
臺灣屏東地方法院檢察署93年度偵字第4411號），提起上訴，本
院判決如下：
     主  文
上訴駁回。
     理  由
一、公訴意旨略以：被告甲○○於民國（下同）93年3 月20日或
    同年月21日某時許，以不詳方法取得鐘秋雯所有之安信信用
    卡股份有限公司（下稱安信公司）卡號0000－0000－0000－
    0000號信用卡及荷商荷蘭銀行股份有限公司（下稱荷蘭銀行
    ）卡號0000－0000－0000－0000號信用卡，明知上開2 張信
    用卡為鐘秋雯所有，竟意圖為自己不法之所有，並基於概括
    之犯意，偽以「鐘秋雯」之名義，連續持上開信用卡於附表
    所示之時間，乘坐其母楊寶月所有由年籍姓名不詳之人駕駛
    之車牌號碼1379－JQ號自小客車，至附表所示之特約商店刷
    卡消費，並在簽帳單（均為一式二聯，除附表編號六及編號
    八所示特約商店所使用簽帳單不具有複寫功能外，其餘特約
    商店之簽帳單均具有複寫功能）顧客簽名欄上偽簽鐘秋雯之
    署名16枚，而偽造具有鐘秋雯本人委託附表所示發卡公司依
    據附表所示簽帳單簽帳金額付款意思之私文書9 紙，足以生
    損害於鐘秋雯、上開特約商店及附表所示發卡公司對於信用
    卡業務管理之正確性，再將偽簽之簽帳單交回上開特約商店
    以行使之，而藉此欺罔之方法，致附表所示之特約商店職員
    陷於錯誤，允許被告甲○○消費取得上開商品，待被告甲○
    ○復於附表編號十所示之時間地點及方法刷卡消費之際，因
    遭拒絕交易而不遂，而因為所持有之2 張信用卡均已不得盜
    刷消費，始返回住處，嗣為警循線查獲，因認被告甲○○涉
    犯刑法詐欺取財、偽造及行使偽造之私文書等罪嫌。
二、按犯罪事實應依證據認定，無證據不得認定其犯罪事實；不
    能證明被告犯罪者，應諭知無罪之判決，刑事訴訟法第154
    條第2 項、第301 條第1 項定有明文。又認定犯罪事實所憑
    之證據，雖不以直接證據為限，間接證據亦包括在內，然而
    無論直接證據或間接證據，其為訴訟上之證明，須於通常一
    般之人均不致有所懷疑，而得確信其為真實之程度者，始得
    據為有罪之認定，倘其證明尚未達到此一程度，而有合理之
    懷疑存在而無從使事實審法院得有罪之確信時，即應由法院
    為諭知被告無罪之判決，最高法院76年臺上字第4986號著有
    判例可資參照。
三、公訴人認被告甲○○涉有前揭詐欺及偽造文書等犯行，無非
    以：(一)被害人鐘秋雯於警詢時指訴其上揭安信公司及荷蘭銀
    行信用卡遺失並遭盜刷之事實；(二)證人即安信公司風險管制
    部副理盛延君及荷蘭銀行偽卡管制部經理蘇大誠於警詢時證
    述鐘秋雯上開信用卡被盜刷之事實；(三)證人即信安藥局店員
    陳淑芬於警訊及偵查中證述被告有乘坐自小客車至該藥局消
    費並持上開信用卡盜刷之事實；(四)被告家住屏東縣萬丹鄉，
    盜刷信用卡之時間，其使用之號碼0000000000號行動電話在
    萬丹鄉並無通話紀錄，足見其並無不在場之證明；(五)被告盜
    刷後乘坐小客車離去時，經證人陳淑芬記下車號，有記載車
    號之紙條附卷可證；(六)證人陳淑芬記下之車牌號碼1379-JQ
    號自小客車正為被告之母親楊寶月所有，足以佐證陳淑芬證
    詞之真實性等情，為其論據。惟訊據被告堅決否認有前揭犯
    行，辯稱：前開車牌號碼1379-JQ 號自小客車係伊母親楊寶
    月所有，伊除了晚上8 點至凌晨4 點上班時有使用該車外，
    其餘時間該車均停放家裡，由伊母親使用，證人陳淑芬所陳
    之時間，伊人在家中，並未至信安藥局消費購物，陳淑芬之
    指證有誤等語。
四、經查，證人陳淑芬於93年4 月7 日第1 次警詢時經警提示被
    告之口卡，因供稱被告很像93年3 月21日當天持信用卡到信
    安藥局消費之女子，並稱：那位顧客購買後走出門，伊正好
    跟著她要到外面整理東西，伊看到她是乘坐一部黑色日產汽
    車、車號是1379-JQ ，車內另有其他人等語（見警卷第11頁
    ），同年8 月27日第2 次警詢時則明確指認警方前一日所拍
    攝被告之個人照片4 幀，供稱被告是同年3 月21日到信安藥
    局刷卡消費之人，並稱：被告較刷卡消費時為瘦，當時該小
    姐先取荷蘭銀行信用卡刷卡，未成功，後又取安信信用卡刷
    卡，因本店消費時如刷卡後銀行成爭議款時，接受此交易人
    （店員）必須自行負責，故伊小心地接受此筆交易，又因金
    額為4,660 元，所以俟結帳後，伊故意出店門外，記下該車
    號廠牌、顏色，現本人將當時記在便條紙之資料一張提供警
    方偵辦等語（見警卷第13頁）；其於檢察官偵查時，經訊以
    那一位客人是否為庭上之被告，結證稱：很像，但她之前臉
    比較圓等語（見偵查卷第7 頁）；其於原審審理時仍證謂：
    該女性客戶很像被告，但臉比較圓，是20幾歲，披肩直髮，
    身高體型與被告差不多，手臂有類似毛囊炎，伊有與該客戶
    對話，聲音與被告類似，現在被告的聲音較沙啞，如以量化
    形容，2 人相像之程度為百分之60至80等語（見原審卷第
    75-78 頁）。惟被告則堅稱其手臂絕無毛囊炎；就證人陳淑
    芬之上開陳述，姑不論其在警訊中先後2 次對被告之口卡片
    及員警拍攝被告近照指認之時間，分別為93年4 月7 日、8
    月27日，前者距案發時已經半個月以上，指認之標的復為卷
    附與被告甲○○神韻、長相有明顯差異之口卡照片（見警卷
    第26頁），指認之精確性已然可議；後者雖以案發後被告甲
    ○○經警方約談到案時拍攝之近照為之，然距案發時點已經
    5 月有餘，以證人與犯案女子照面時間僅短短數分鐘，依常
    情實難有鮮明之印象；況其先後指認之程序，均僅提供單一
    被指認人之照片，而非並列特徵相近者數名為之，猶難避免
    證人潛意識中受誘導所生之誤失，遑論其就被告甲○○指認
    之結果，與所述該名女子之特徵，包括臉型、聲音及手臂上
    所謂類似毛囊炎諸節均尚有差距，自難以證人陳淑芬之指認
    ，遽採為被告犯罪之證據。
五、再查，證人陳淑芬所記下之車牌號碼1379-JQ 號自用小客車
    雖係被告母親楊寶月所有，但據被告供稱該車白天由伊母親
    使用，晚上8 點至凌晨4 點伊上夜班時始由伊使用，伊於93
    年3 月21日白天並未使用該車等語，核與證人楊寶月於原審
    及本院證述情節相符，楊寶月於原審且證稱：被告是屏東市
    ○○路之一家釣蝦場上班，上班時間為晚上8 點到凌晨4 點
    、93年3 月21日當天被告是在家中睡覺、玩電腦，並未使用
    該車，伊之所以記得那麼清楚，因前一天是總統大選等語，
    是證人陳淑芬所記下之女性客人乘坐之小客車車牌號碼是否
    精確無誤，亦有可疑。此外，依被告所使用之前開00000000
    00號行動電話之通聯紀錄顯示，如附表所示接近盜刷信用卡
    之前後時間，被告均無在盜刷商店附近並無撥打或接收他人
    電話紀錄，可見被告當時並未到該等商店附近之地點，乃檢
    察官反以該段時間被告在其住處萬丹鄉並無通聯紀錄，足見
    其並無不在場之證明，以之作為被告犯罪之證據，未免速斷
    。又卷附前開經偽造「鐘秋雯」簽名而製作之簽帳單，於偵
    查中經檢察官連同當庭命被告甲○○書寫之「鐘秋雯」字樣
    送請法務部調查局比對鑑定，亦經以難以確認其運筆特徵，
    無法進行鑑定為由退件，有該局94年5 月3 日調科貳字第
    094002080180號函附卷可參，要均不足以證明被告甲○○與
    前揭犯罪事實有關。況本院經再命被告書寫「鐘秋雯」3 字
    之筆跡，連同上開在檢察官書寫之筆跡與簽帳單上之筆跡以
    肉眼比對結果，被告之筆跡與簽帳單之筆跡並不相同，益見
    該盜刷信用卡之人並非被告。至被害人鐘秋雯及證人盛延君
    、蘇大誠等人在警訊時之陳述，僅能證明鐘秋雯之上開荷蘭
    銀行及安信公司信用卡有被盜刷之情事，並不能證明被告有
    何犯罪之情事。
六、綜上所述，依現有卷證並不足以使法院確信被告有前揭公訴
    意旨所指之犯行，原審因認不能證明被告犯罪，而諭知被告
    無罪，並無不當，檢察官上訴指摘原判決諭知被告無罪為不
    當，非有理由，應予駁回。
據上論斷，應依刑事訴訟法第368條，判決如主文。
本案經檢察官陳宗吟到庭執行職務。
中    華    民    國    95    年    3     月    28    日
                  刑事第四庭    審判長法  官  蕭權閔
                                      法  官  林水城
                                      法  官  陳吉雄
以上正本證明與原本無異。
如不服本判決應於收受本判決後10日內向本院提出上訴書狀，其
未敘述上訴理由者，並得於提起上訴後10日內向本院補提理由書
狀（均須按他造當事人之人數附繕本）「切勿逕送上級法院」。
中    華    民    國    95    年    3     月    29    日
                                      書記官  梁美姿
附  表
┌──┬─────┬─────┬─────────┬───┬──────┐
│編號│犯罪時間  │犯罪地點  │犯罪方法          │被害人│盜刷金額    │
├──┼─────┼─────┼─────────┼───┼──────┤
│ 1  │93年3 月21│高雄縣鳳山│持鐘秋雯之荷蘭銀行│鐘秋雯│新台幣（下同│
│    │日9 時45分│市○○路29│信用卡刷卡簽帳消費│、家樂│）960元。   │
│    │          │1 號家樂福│，在簽帳單上偽簽「│福五甲│            │
│    │          │股份有限五│鐘秋雯」署押，而偽│店、荷│            │
│    │          │甲店（以下│造表示鐘秋雯本人委│蘭銀行│            │
│    │          │簡稱家樂福│託荷蘭銀行付款意思│      │            │
│    │          │五甲店）  │之私文書，再交付予│      │            │
│    │          │          │家樂福五甲店店員以│      │            │
│    │          │          │行使之。          │      │            │
├──┼─────┼─────┼─────────┼───┼──────┤
│ 2  │93年3 月21│高雄市前鎮│持鐘秋雯之安信公司│鐘秋雯│4,536 元。  │
│    │日10時6 分│區○○○路│信用卡刷卡簽帳消費│、金銀│            │
│    │許        │688 號金銀│，在簽帳單上偽簽「│島購物│            │
│    │          │島購物中心│鐘秋雯」署押，而偽│中心、│            │
│    │          │          │造表示鐘秋雯本人委│安信公│            │
│    │          │          │託安信公司付款意思│司    │            │
│    │          │          │之私文書，再交付予│      │            │
│    │          │          │金銀島購物中心店員│      │            │
│    │          │          │以行使之。        │      │            │
├──┼─────┼─────┼─────────┼───┼──────┤
│ 3  │93年3 月21│高雄市前鎮│持鐘秋雯之荷蘭銀行│鐘秋雯│5,580 元。  │
│    │日10時38分│區○○○路│信用卡刷卡簽帳消費│、高雄│            │
│    │          │213 號新光│，在簽帳單上偽簽「│新光三│            │
│    │          │三越百貨股│鐘秋雯」署押，而偽│越、荷│            │
│    │          │份有限公司│造表示鐘秋雯本人委│蘭銀行│            │
│    │          │高雄分公司│託荷蘭銀行付款意思│      │            │
│    │          │（以下簡稱│之私文書，再交付予│      │            │
│    │          │高雄新光三│高雄新光三越店員以│      │            │
│    │          │越）      │行使之。          │      │            │
├──┼─────┼─────┼─────────┼───┼──────┤
│ 4  │93年3 月21│高雄市苓雅│持鐘秋雯之荷蘭銀行│鐘秋雯│5,400元。   │
│    │日11時8分 │區○○○路│信用卡刷卡簽帳消費│、家樂│            │
│    │          │117 巷1 號│，在簽帳單上偽簽「│福大順│            │
│    │          │家樂福股份│鐘秋雯」署押，而偽│店、荷│            │
│    │          │有限公司大│造表示鐘秋雯本人委│蘭銀行│            │
│    │          │順店（以下│託荷蘭銀行付款意思│      │            │
│    │          │簡稱家樂福│之私文書，再交付予│      │            │
│    │          │大順店）  │家樂福大順店店員以│      │            │
│    │          │          │行使之。          │      │            │
├──┼─────┼─────┼─────────┼───┼──────┤
│ 5  │93年3 月21│同上      │持鐘秋雯之安信公司│鐘秋雯│3,476元。   │
│    │日11時11分│          │信用卡刷卡簽帳消費│、家樂│            │
│    │          │          │，在簽帳單上偽簽「│福大順│            │
│    │          │          │鐘秋雯」署押，而偽│店、安│            │
│    │          │          │造表示鐘秋雯本人委│信公司│            │
│    │          │          │託安信公司付款意思│      │            │
│    │          │          │之私文書，再交付予│      │            │
│    │          │          │家路福大順店店員以│      │            │
│    │          │          │行使之。          │      │            │
├──┼─────┼─────┼─────────┼───┼──────┤
│ 6  │93年3 月21│統合汽車百│持鐘秋雯之荷蘭銀行│鐘秋雯│3,396元。   │
│    │日12時3分 │貨有限公司│信用卡刷卡簽帳消費│、統合│            │
│    │          │（以下簡稱│，在簽帳單上偽簽「│公司、│            │
│    │          │統合公司）│鐘秋雯」署押，而偽│荷蘭銀│            │
│    │          │          │造表示鐘秋雯本人委│行    │            │
│    │          │          │託荷蘭銀行付款意思│      │            │
│    │          │          │之私文書，再交付予│      │            │
│    │          │          │統合公司店員以行使│      │            │
│    │          │          │之。              │      │            │
├──┼─────┼─────┼─────────┼───┼──────┤
│ 7  │93年3 月21│屏東市民族│持鐘秋雯之安信公司│鐘秋雯│3,204元。   │
│    │日12時14分│路104 號1 │信用卡刷卡簽帳消費│、814 │            │
│    │          │樓814 超市│，在簽帳單尚偽簽「│超市屏│            │
│    │          │屏東民族店│鐘秋雯」署押，而偽│東民族│            │
│    │          │          │造表示鐘秋雯本人委│店、安│            │
│    │          │          │託安信公司付款意思│信公司│            │
│    │          │          │之私文書，再交付予│      │            │
│    │          │          │814 超市屏東民族店│      │            │
│    │          │          │店員以行使之。    │      │            │
├──┼─────┼─────┼─────────┼───┼──────┤
│ 8  │93年3 月21│屏東市中正│持鐘秋雯之荷蘭銀行│鐘秋雯│1,256元。   │
│    │日12時56分│路437 號東│信用卡刷卡簽帳消費│、好媳│            │
│    │          │聚興業有限│，在簽帳單上偽簽「│婦超市│            │
│    │          │公司好媳婦│鐘秋雯」署押，而偽│、荷蘭│            │
│    │          │生鮮超市（│造表示鐘秋雯本人委│銀行  │            │
│    │          │以下簡稱好│託荷蘭銀行付款意思│      │            │
│    │          │媳婦超市）│之私文書，再交付予│      │            │
│    │          │          │好媳婦超市店員以行│      │            │
│    │          │          │使之。            │      │            │
├──┼─────┼─────┼─────────┼───┼──────┤
│ 9  │93年3 月21│屏東縣九如│持鐘秋雯之荷蘭銀行│鐘秋雯│4,660元。   │
│    │日13時10分│鄉○○路2 │信用卡刷卡簽帳消費│、信安│            │
│    │          │段205 號信│，因拒絕交易，復持│藥局、│            │
│    │          │安藥局    │鐘秋雯之安信銀行信│安信公│            │
│    │          │          │用卡刷卡簽帳消費，│司    │            │
│    │          │          │在簽帳單上偽簽「鍾│      │            │
│    │          │          │秋雯」署押，而偽造│      │            │
│    │          │          │表示鐘秋雯本人委託│      │            │
│    │          │          │安信公司付款意思之│      │            │
│    │          │          │私文書，再交付予信│      │            │
│    │          │          │安藥局店員以行使之│      │            │
│    │          │          │。                │      │            │
├──┼─────┼─────┼─────────┼───┼──────┤
│ 10 │93年3 月31│東巨興業  │持鐘秋雯之安信公司│鐘秋雯│交易拒絕    │
│    │日12時56分│          │信用卡刷卡簽帳消費│、東巨│            │
│    │          │          │，遭交易拒絕。    │興業、│            │
│    │          │          │                  │安信公│            │
│    │          │          │                  │司    │            │
└──┴─────┴─────┴─────────┴───┴──────┘
                                                      K


司法院資訊處製作；財團法人民間司法改革基金會備份。
